【裁判字號】    90,訴,1303
【裁判日期】    901122
【裁判案由】    綜合所得稅
【裁判全文】
高雄高等行政法院判決                            九十年度訴字第一三０三號
                              .
    原      告  甲○○
    訴訟代理人  丁○○
    被      告  財政部台灣省南區國稅局
    代  表  人  乙○○局長
    訴訟代理人  丙○○
                戊○○
右當事人間因綜合所得稅事件，原告不服財政部中華民國九十年三月十五日台財訴字
第０八九００五七二二八號訴願決定，提起行政訴訟。本院判決如左：
    主  文
原告之訴駁回。
訴訟費用由原告負擔。
    事  實
甲、事實概要：
    緣原告不服被告核定民國（下同)七十九年度綜合所得稅及罰鍰之復查決定（原
    稅款繳納期限係至八十二年五月二十日為止，因復查延至八十七年六月十八日）
    ，依限提起訴願，惟未繳納半數稅款，經被告移送法院強制執行後，原告於八十
    九年一月十四日始繳清稅款新台幣（下同）一、六八六、三０一元，被告乃就全
    數稅額加徵滯納金二五二、九四五元，原告不服，申經復查結果，未獲變更，提
    起訴願，亦遭決定駁回，遂提起本件行政訴訟。
乙、兩造聲明：
一、原告聲明：求為判決訴願決定及原處分均撤銷。
二、被告聲明：求為判決原告之訴駁回。
丙、兩造主張之理由：
一、原告起訴意旨略以：
（一）按「依稅法規定逾期繳納稅捐應加徵滯納金者，每逾二日滯納金數額加徵百分
      之一滯納金，逾三十日仍未繳納者，移送法院強制執行。」固為稅捐稽徵法第
      二十條所規定，惟其先決要件為「依稅法規定逾期繳納稅捐」者，始得加徵滯
      納金，反之，若未逾稅法規定之繳納期間繳納稅捐者，自不得加徵滯納金，其
      理至明。原告七十八年度綜合所得稅補徵稅款事件，因不服原處分提起行政救
      濟，依稅捐稽徵法第三十八條第一項規定：「納稅義務人對稅捐稽徵機關復查
      決定如有不服，得依法提起訴願及行政訴訟。」並無應繳納半數稅款後，始得
      提起訴願及行政訴訟之明文，蓋在訴願或行政訴訟程序中，爭訟之稅款尚處在
      可能成立、可能不成立，也可能減少之不確定狀態，自無「逾期繳納稅捐」之
      情事。俟行政救濟確定應補繳稅款後，再依稅捐稽徵法第三十八條第三項規定
      辦理。
（二）又依稅捐稽徵法第三十八條第三項規定：「經依復查、訴願或行政訴訟程序終
      結決定或判決，應補繳稅款者，稅捐稽徵機關應於復查決定，或接到訴願決定
      書，或行政法院判決書正本後十日內，填發補繳稅款繳納通知書，通知納稅義
      務人繳納，並自該項補繳稅款原應繳納期間屆滿之次日起，至填發補繳稅款繳
      納通知書之日起，按補繳稅額，依原應繳納稅款期間屆滿之日郵政儲金匯業局
      之一年期定期存款利率，按日加計利息，一併徵收。」故稅務案件於行政救濟
      確定後，應由稅捐稽徵機關於接到終局訴願決定書或行政法院判決書正本十日
      內，填發補繳稅款繳納通知書，通知納稅義務人繳納，並未規定復查決定後，
      在行政救濟程序未終結決定或判決前，即應填發補繳稅款繳納通知書，通知納
      稅義務人繳納。且上開條文規定，應自該項補繳稅款原應繳納期間屆滿之次日
      起，至行政救濟程序終結填發補繳稅款繳納通知書之日止，按日加計利息，一
      併徵收，亦無虞復查決定後發單補徵並加徵滯納金之規定。原告七十九年度綜
      合所得稅補徵稅款事件提起行政救濟，於在訴願決定後，為免徵納雙方纏訟不
      休，曠日廢時，乃於提起行政訴訟期間屆滿日，不再提起行政訴訟而告確定，
      即向被告機關申請依前開規定，填發補繳稅款書，俾以繳納應納稅款，復依被
      告機關指示，至台灣士林地方法院繳清補徵之稅款及按日加計之利息。惟被告
      機關佳里稽徵所以原告不服原處分提起訴願，經訴願確定應補繳稅款未依限繳
      納，乃依稅捐稽徵法第二十條及第三十八條第三項規定加徵滯納金二五二、九
      四五元，並另加計該滯納金之利息一七一、六五四元。惟據上所陳，稅捐稽徵
      法第三十八條第三項並未規定在復查決定後，行政救濟程序未終結確定或判決
      前，即應由稅捐稽徵機關填發補繳稅款繳納通知書，通知納稅義務人繳納。本
      案被告機關依稅捐稽徵法第二十條及第三十八條規定加徵滯納金，訴願決定予
      以維持均於法有違，應請撤銷。
（三）再依稅捐稽徵法第三十八條第三項規定，稅捐稽徵機關填發補繳稅款繳納通知
      書，通知納稅義務人繳納，並自該項補繳稅款「原應繳納期間」屆滿之次日起
      ，至填發補繳稅款繳納通知書之日止，按補繳稅額，依原應繳納稅款期間屆滿
      之郵政儲金匯業局之一年期定期存款利率，按日加計利息，一併徵收，足證該
      條文立法原意，並無虞復查決定後，在行政救濟程序終結決定或判決前，即可
      隨意補徵半數稅款，若逾期未繳應加徵滯納金，此由所得稅法第一百十二條第
      二項：「前項應納之稅款、滯報金、怠報金及滯納金應自『滯納期限』屆滿之
      次日起至納稅義務人繳納之日止依第一百二十三條規定之存款利率，按日加計
      利息，一併徵收」之規定，即可佐證逾限繳納稅款加徵滯納金者，應自「滯納
      期限」屆滿之次日起，按日加計利息，一併徵收。稅捐稽徵法第三十八條第三
      項規定應自該項補繳稅款「原應繳納期間」屆滿之次日起，按日加計利息，一
      併徵收，自無加徵滯納金之餘地，其為顯明。原處分及訴願決定所列舉之財政
      部八十年一月二日台財稅第七九０七一二五二號函，八十七年五月二十一日台
      財稅第八七一九四四二四五號函釋，均與稅捐稽徵法第三十八條第三項規定有
      違，應無適用之餘地。又稅捐稽徵法第三十八條第三項規定自原應繳納期間屆
      滿之次日起，按日加計利息，不得間斷，但本案卻自原應繳納期間屆滿之次日
      起第三十一日始加計利息，有違上開條文之規定。本件復查決定及訴願決定均
      主張原因逾期已加徵滯納金之期間，免依稅捐稽徵法第三十八條規定，加計利
      息，故無重複加徵滯納金及利息云云。渠等所為免依稅捐稽徵法第三十八條規
      定，加計利息，即與該條所規定：「自該項補繳稅款原應繳納期間屆滿之次日
      起，按日加計利息，一併徵收。」有違。又本件所爭訟者，並非重複加徵滯納
      金及利息之問題，實係渠等違法加徵滯納金而不依法加計利息，應請撤銷訴願
      決定及原處分。
（四）查被告未依稅捐稽徵法第三十八條第三項規定填發補繳稅款繳納通知書，俾原
      告繳清補徵稅款，反於復查決定書中以「縱使重新填發繳款書，因原告未繳納
      半數稅款提起訴願，並經移送法院強制執行，仍應加徵滯納金」為藉口掩飾其
      非。按被告機關若依前開規定填發補繳稅款繳納通知書，通知原告繳納，其限
      繳日期應自原告接到繳款書十日內繳納，逾此期限繳納，則依稅捐稽徵法第二
      十條規定，每逾二日按滯納數額加徵百分之一滯納金。原告於接到被告通知至
      臺灣士林地方法院繳納補徵稅公函時，隨即至該地方法院繳清補徵稅款一、六
      八六、三０一元及加計利息八八一、七九二元，並未逾稅法規定之繳納期限，
      自不得加徵滯納金。
（五）又依稅捐稽徵法第三十九條規定：「納稅義務人應納稅捐，於繳納期限屆滿三
      十日後仍未繳納者，由稅捐稽徵機關移送法院強制執行，但納稅義務人已依第
      三十五條規定申請復查者，暫緩移送法院強制執行。前項暫緩執行之案件，除
      有左列情形之一者外，稽徵機關移送法院強制執行：一、納稅義務人對復查決
      定之應納稅額繳納半數，並依法提起訴願者。：：：」按納稅義務人提起行政
      救濟，並不影響應納稅款之執行，此為稅捐徵收之原則。稅捐稽徵法第三十九
      條所規定者，係為納稅義務人對復查決定之應納稅額繳納半數，並依法提起訴
      願者，暫緩移送法院強制執行，此為上開稅捐徵收原則之除外規定，但並未規
      定復查決定後，在行政救濟程序尚未終結決定或判決前，即應填發補繳稅款繳
      納通知書，通知納稅義務人繳納，否則，即與稅捐稽徵法第三十八條規定有違
      。又稅捐稽徵法第三十五條在修正前規定，申請復查者，應按繳款書所列應納
      稅款繳納二分之一或三分之一稅款，後經大法官會議解釋，此項規定有違憲法
      第十六條：「人民有請願、訴願及訴訟之權利。」乃於七十九年一月十七日修
      正稅捐稽徵法第三十五條時將上開規定予以刪除。惟另於同法施行細則第十二
      條規定：「納稅義務人未繳納稅款而申請復查，稅捐稽徵機關於復查決定通知
      納稅義務人時，應就復查決定之應納稅額，依本法第三十八條第三項後段規定
      加計利息填發繳款書，一併通知納稅義務人繳納。」不僅與修正前繳納半數或
      三分之一稅款規定，換湯不換藥，有違大法官會議解釋違反憲法規定之人民有
      請願、訴願及訴訟權之規定，且與其母法第三十八條第三項規定有悖。本件原
      處分及訴願決定均據以作為本件加徵滯納金之依據，實為違法之處分及決定，
      均應請撤銷。
（六）本件原補徵稅款一、六八六、三０一元，加計利息八八一、七九二元。每元補
      徵稅款加計利息０‧五二二九元，而本件加徵滯納金二五二、九四五元，加計
      利息一七一、六五四元，每元滯納金加計利息０‧六七八元，兩者同時起按日
      加計利息，卻有如此大之差異，足證被告機關之草率。
二、被告答辯意旨略以：
（一）原告不服本年度綜合所得稅及罰鍰之復查決定（原稅款繳納期限原至八十二年
      五月二十日，因復查延至八十七年六月十八日），依限提起訴願，惟未繳納半
      數稅款，被告乃移送法院強制執行，嗣該案訴經行政院再訴願決定確定，原告
      於八十九年一月十四日繳清稅款一、六八六、三０一元，被告乃就全數稅額加
      徵滯納金二五二、九四五元。
（二）查被告依稅捐稽徵法第三十八條第三項及同法施行細則第十二條規定，於原告
      當年度綜合所得稅事件作成決定後，即填發補繳稅款通知書，繳納期間改定為
      八十七年五月二十日至同年六月十八日，通知原告繳納應補繳稅款，是原告依
      規定應在限繳日期內繳清稅款，原告既未依限繳清稅款，被告依前揭規定加徵
      滯納金，並無違誤。又訴願法第九十三條規定：「原行政處分之執行，除法律
      另有規定外，不因提起訴願而停止。」及稅捐稽徵法第三十九條規定，納稅義
      務人應納稅捐，於繳納期間屆滿三十日後仍未繳納者，由稅捐稽徵機關移送法
      院強制執行。但納稅義務人已依第三十五條規定申請復查者，暫緩移送法院強
      制執行。惟前項暫緩執行之案件，除納稅義務人對復查決定之應納稅額繳納半
      數或提供相當擔保，並依法提起訴願者外，稽徵機關仍應移送法院強制執行，
      是原告未對復查決定之應納稅款繳納半數或提供相當擔保，被告雖依法移送法
      院強制執行，惟並不影響其提起訴願及行政訴訟之權利。又稅捐稽徵法第三十
      八條第三項規定，經依復查、訴願或行政訴訟程序終結或判決，應補繳稅款者
      ，稅捐稽徵機關應於復查決定，或接到訴願決定書，或行政法院判決書正本十
      日內，填發補繳稅款繳納通知書，通知納稅義務人繳納，而本件被告於復查決
      定後填發補繳稅款通知書，請原告依限繳納，原告未於限繳期限內對復查決定
      之應納稅款繳納半數，經被告移送法院強制執行後，已繫屬於法院，被告於再
      訴願決定確定後毋須再重新發單補徵，通知原告繳納，原告所訴洵不足採。
（三）至原告主張加計利息部分，依行政訴訟法第四條規定，提起撤銷訴訟之要件為
      已依訴願法提起訴願而不服其決定，或提起訴願逾三個月不為決定，或延長訴
      願決定期間於二個月不為決定者，查系爭項目於復查、訴願階段並未主張，逕
      行提起行政訴訟，與法未合，併此陳明。
    理  由
一、按「依稅法規定逾期繳納稅捐應加徵滯納金者，每逾二日按滯納數額加徵百分之
    一滯納金；逾三十日仍未繳納者，移送法院強制執行。」「納稅義務人應納稅捐
    ，於繳納期間屆滿三十日後仍未繳納者，由稅捐稽徵機關移送法院強制執行。但
    納稅義務人已依第三十五條規定申請復查者，暫緩移送法院強制執行。前項暫緩
    執行之案件，除有左列情形之一者外，稽徵機關應移送法院強制執行：一、納稅
    義務人對復查決定之應納稅額繳納半數，並依法提起訴願者。：：：」「滯納金
    、利息：：：除本法令有規定者外，準用本法有關稅捐之規定。」分別為稅捐稽
    徵法第二十條、第三十九條及第四十九條前段所明定。次按「納稅義務人逾限繳
    納稅款、滯報金及怠報金者，每逾二日按滯納之金額加徵百分之一滯納金；逾期
    三十日仍未繳納者，除由稽徵機關移送法院強制執行外，其為營利事業者，並得
    停止其營業至納稅義務人繳納之日止。前項應納之稅款、滯報金、怠報金、及滯
    納金應自滯納期限屆滿之次日起至納稅義務人繳納之日止依第一百二十三條規定
    之存款利率，按日加計利息，一併徵收。」為所得稅法第一百十二條第一項、第
    二項所明定。復按「所得稅：：：滯納案件依法應加計利息之起算日，依所得稅
    法第一百十二條第二項：：：，應自滯納期限屆滿之次日起算；而滯納期限屆滿
    日，依稅捐稽徵法第二十條規定係指逾繳納期限之第三十日。」「：：：納稅義
    務人未於限繳日期內繳清應納稅款者，每逾二日按滯納數額加徵百分之一滯納金
    。本案納稅人對稽徵機關補徵土地增值稅復查決定不服，未繳納半數稅款提起訴
    願，經移送法院強制執行後，始繳清稅款，依前揭規定，應就繳清之全數稅額加
    徵滯納金：：：」財政部八十年一月二日台財稅第七九０七一二五一一號函及八
    十七年五月二十一日台財稅第八七一九四四二四五號函釋示在案。
二、經查，本件被告對原告七十九年度綜合所得稅及罰鍰作成復查決定後（原稅款繳
    納期限原至八十二年五月二十日，因復查延至八十七年六月十八日），即填發補
    繳稅款繳納通知書，繳納期限為八十七年六月十八日，通知原告繳納應補繳稅款
    ，原告雖於接到復查決定後依限提起訴願，惟未依法繳納復查決定所核之半數稅
    款，被告遂依稅捐稽徵法第三十九條規定移送法院強制執行，嗣該案訴經行政院
    再訴願決定確定，原告於八十九年一月十四日始繳清全數稅款一、六八六、三０
    一元之事實，為原告所不爭，復有財政部台北市國稅局代收移送法院滯納稅款及
    財務罰鍰繳款書影本附於原處分卷可稽，逾期繳納之違章，堪以認定，被告據以
    加徵滯納金二五二、九四五元並其利息一七一、六五四元，應無不合。至原告主
    張被告適用稅捐稽徵法第二十條規定所為加徵滯納金之處分，須以「逾期繳納稅
    款」為其前提，而原告七十九年度綜合所得稅補徵稅款事件既尚在行政救濟程序
    中，則該項稅捐並未終局確定，自無逾期繳納稅款之情事。惟查，此項滯納金之
    加徵，係因原告於收受繳款通知書後，未於限繳期限內繳納，依法每逾二日即應
    按滯納稅額，加徵百分之一滯納金，於其是否提起行政救濟而尚未確定等無關，
    換言之，被告機關於復查決定後填發補繳稅款繳納通知書，通知原告繳納，原告
    逾期未繳，即已違反依限繳納之義務，並非謂至再訴願決定確定後，被告機關須
    再次發單通知原告繳納，原告逾期未繳，被告機關始得依稅捐稽徵法第二十條規
    定課以滯納金，故原告所稱稅額尚未確定等語，顯係將被告機關核定稅額之「處
    理程序」，與訴願決定機關、行政法院審查核定稅額處分有無違法疏失之「行政
    救濟程序」混為一談所致也，況行政爭訟之提起，並無阻斷執行之效力，復為訴
    願法第九十三條所明定，是原告所辯，尚不足採。又原告以其於再訴願決定確定
    後，即依指示至台灣士林地方法院繳清稅款及依規定按日加計之利息，被告機關
    仍以原告未繳納半數稅款為由，依稅捐稽徵法第二十條、第三十八條規定加徵滯
    納金二五二、九四五元及滯納金利息一七一、六四五元，於法有違，蓋依稅捐稽
    徵法第三十八條第三項之立法原意係指「按日加計利息」，並未規定於復查決定
    後、行政救濟程序終結決定或判決前，即可隨意補徵半數稅款，若逾期未繳應加
    徵滯納金，是被告機關之處分實係違法加徵滯納金而不依法加計利息云云，資為
    爭議。惟按稅捐稽徵法第三十八條有關加計「行政救濟」利息之規定，旨在彌補
    徵納雙方因行政救濟而延緩徵收或退還本稅所生之損失，與同法第二十條加徵滯
    納金係以懲罰納稅義務人未依限繳納稅款為其立法目的，二者之裁罰事實各別，
    計算基準亦迥然不同。查本件原告滯納應補稅款之事實明確，已如前述，是被告
    機關乃依法加徵滯納金，並無原告所指摘「未依法處分」之情事；另一方面，原
    應補徵稅款因申請復查而暫緩執行，於復查決定後，被告機關隨即發單通知原告
    繳納應補稅款，另依稅捐稽徵法第三十八條第三項規定加計「行政救濟」利息八
    八一、七九二元，原告已於八十九年一月十四日繳清，此有「行政救濟決定應補
    應退稅額通知書」暨「財政部台北市國稅局代收移送法院滯納稅款及財務罰鍰繳
    款書」附卷可稽，洵堪信實，故原告訴稱被告機關違法加徵滯納金而不依法加計
    利息，容有誤解。
三、次查七十九年一月二十日修正前之稅捐稽徵法第三十五條以繳納一定比例稅款或
    提供擔保，作為申請復查之條件，係對憲法第十六條之人民權利所為不必要之限
    制，業經司法院釋字第二二四號宣告違憲；該法修正後對申請復查已無任何條件
    限制，原處分則因復查而暫緩執行，依復查決定申請人如尚有應繳稅款，原則上
    並不因提起行政救濟而停止執行，此亦為原告所不否認。惟若申請人續行訴願並
    繳納稅款之半數或提供擔保者，其餘稅款則俟行政救濟程序終結後執行（參照吳
    庚先生著「行政法之理論與實用」六版，頁三五七）；反之，稽徵機關即應依稅
    捐稽徵法第三十九條第二項規定移送法院強制執行。職故，不論申請人是否繳納
    半數稅款或提供擔保，均不影響其提起訴願或行政訴訟之權利，其區別實益僅在
    於稽徵機關得否於行政救濟終結前就應納稅款先為執行而已，而稅捐稽徵法施行
    細則第十二條規定：「納稅義務人未繳納稅款而申請復查，稅捐稽徵機關於復查
    決定通知納稅義務人時，應就復查決定之應納稅額，依本法第三十八條第三項後
    段規定加計利息填發繳款書，一併通知納稅義務人繳納。」係為使納稅義務人知
    悉復查決定後之應納稅額，並未要求納稅義務人於申請復查時即應按繳款書所列
    應納稅款繳納二分之一或三分之一之稅款，原告未詳究於此，遽認該施行細則所
    規定者違反前開司法院解釋之意旨且有悖其母法第三十八條第三項之規定，實有
    曲解法令真意。況查，本件所爭執者，係原告對被告機關復查決定補徵之應納稅
    額，逾限繳期限始繳納者，是否仍應加徵滯納金，依財政部八十年四月八日台財
    稅第000000000號及八十一年十月九日台財稅第八一一六八０二九一號
    函釋，均闡明納稅義務人對稽徵機關復查決定補徵之應納稅額，逾限繳期限始繳
    納半數者，「雖依法提起訴願，依法仍應加徵滯納金」，蓋現行有關稅法既無提
    起行政救濟而逾限繳納稅款案件得免加徵滯納金之例外規定，自仍應依稅捐稽徵
    法第二十條規定加徵滯納金。至被告機關所舉財政部八十七年五月二十一日台財
    稅字第八七一九四四二四五號函釋，旨在說明原告對被告機關復查決定補徵之應
    納稅額，未繳納半數稅款提起訴願，經移送法院強制執行後，始繳清稅款，仍應
    就繳清之「全數」稅額加徵滯納金，與稅捐稽徵法第三十八條第三項加計「行政
    救濟」利息之規定無關，原告據為爭執，即無可採。從而，被告機關審酌違章情
    節，依首揭規定就全數稅額加徵滯納金二五二、九四五元，並依所得稅法第一百
    十二條規定加計利息一七一、六五四元，核無違誤，訴願決定予以維持，亦無不
    合。原告起訴意旨，請求撤銷訴願決定及原處分，為無理由，應予駁回。
據上論結，本件原告之訴為無理由，爰依行政訴訟法第一百九十五條第一項後段、第
九十八條第三項前段，判決如主文。
中      華      民      國      九十    年      十一    月    二十二    日
                                高雄高等行政法院第三庭
                                            審判長法官  林茂權
                                            法      官  江幸垠
                                            法      官  戴見草
右為正本係照原本作成。
如不服本判決，應於判決送達後二十日內向本院提出上訴書狀，其未表明上訴理由者
，應於提起上訴後二十日內向本院提出上訴理由書（須按對造人數附繕本）；如於本
判決宣示或公告後送達前提起上訴者，應於判決送達後二十日內補提上訴理由書（須
附繕本）。未表明上訴理由者，逕以裁定駁回。
提起上訴應預繳送達用雙掛號郵票七份（每份三十四元）。
中      華      民      國      九十    年      十一    月    二十二    日
                                            法院書記官  藍慶道


司法院資訊處製作；財團法人民間司法改革基金會備份。
